臺灣臺北地方法院刑事判決　　　　　　　　　　　　　九十年度訴字第一二一三號
　　公　訴　人　臺灣臺北地方法院檢察署檢察官
　　被　　　告　乙○○
　　指定辯護人　甲○
右列被告因偽造貨幣等案件，經檢察官提起公訴（九十年度偵字第一九０四八號），
甲○判決如左：
    主  文
乙○○行使偽造之通用紙幣未遂，處有期徒刑參年陸月。
附表所示之偽造紙幣貳拾張沒收。
    事  實
一、乙○○明知邱正忠（檢察官另案偵查中）於民國九十年九月初於不詳地點所交付
    如附表所示之新版及舊版新臺幣（下同）千元紙幣二十張均係偽造之通用紙幣，
    竟意圖供行使之用而收集該二十張紙幣，旋乙○○復基於行使偽造通用紙幣之故
    意，於民國九十年九月七日上午十時許，在臺北市○○區○○街三十七號前，向
    水果店主丙○○購買共值一百八十一元之水梨三顆，乙○○並持前揭新版面額千
    元偽造通用紙幣之其中一張交付予丙○○而行使之，惟經丙○○收受後察覺有異
    乃未交付水果，並退還該偽造千元紙幣一張予乙○○，丙○○並委婉要求乙○○
    更換紙幣，乙○○乃另行取出真正之五百元紙幣給付水果款項予丙○○，嗣經旁
    人報警前來當場查獲，並在乙○○皮夾扣得如附表所示之偽造新、舊版面額千元
    之紙幣各十張。
二、案經臺北市政府警察局文山第二分局報告臺灣臺北地方法院檢察署檢察官偵查起
    訴。
    理  由
一、訊據被告乙○○，其雖承認於前揭時地持千元偽鈔向丙○○購物經警查獲並扣得
    上開紙幣，惟矢口否認有何行使偽造紙幣犯行，辯稱：友人邱正忠因積欠其紋身
    款項就將扣案偽造紙幣放在其北深路住處桌上自行離去，其將偽造紙幣放在皮夾
    中準備邱正忠前來時還給邱正忠，買水果時係因不小心拿到放在皮夾後方的偽造
    紙幣，其沒有行使偽造紙幣之犯罪故意等語云云。經查：
（一）扣案附表所示之新、舊版千元紙幣二十張均係偽造且紙質均非中央印製廠所使
      用之棉紙，印刷線條粗糙，且非凹、凸版印刷，舊版千元紙幣十張之浮水印及
      防偽線係事後以工具押製，新版千元紙幣十張之防偽線是自行黏貼會發亮但不
      會變色，且水印下方１０００阿拉伯數字不會透光，而菊花水印也沒有層次感
      之事實，業據鑑定人中央銀行專員鄒芳蘭及中央印製廠工程師孫貴康到庭共同
      鑑定結證無訛（見甲○九十年十一月二十一日勘驗筆錄），且扣案上開千元紙
      幣二十張經目視即可察覺扣案舊版千元紙幣紙質觸感平滑如一般印表紙，表面
      圖案印刷模糊粗糙，紙版色澤較亮且顏色藍紫、深淺不一，正面右下方之前總
      統蔣中正浮水印畫像無一相同，且正面左方之蔣中正畫像除無細小圓點外，其
      衣服領子顯係以尖物重複劃刻以增加條橫間隔之摩擦觸感；而扣案新版千元紙
      幣紙質觸感平滑如一般印表紙，表面圖案印刷模糊暈散，紙版色澤較亮且顏色
      藍紫、深淺不一，正面左下方之阿拉伯數字一○○○「變色油墨」無法由金色
      變為綠色，「變色窗式安全線」除無法紫綠色互變外，其中甚有自行以黏貼方
      式附之，且「隱藏字」或難以側面檢視而浮現，或過於明顯、粗糙；顯均與經
      中央銀行授權臺灣銀行印製發行之通用新、舊版面額千元紙幣有極大之差異，
      單憑肉眼觀察比對即足以辨識其真偽。
（二）被告雖辯稱當日丙○○請求更換千元紙幣後由其並未離開現場可證其並不知道
      所行使係偽造紙幣云云，然案發當日被告購物之經過業據證人丙○○具結證稱
      ：被告直接交付一張千元紙幣向其買水果，其用肉眼看發現顏色不對，但不太
      確定是假鈔，就要求被告換鈔，被告沒有爭執或神色有異就從褲子口袋拿出一
      張五百元紙鈔給其，當日其沒有報警但被告離去不久其就向旁邊賣東西的小販
      提到這件事，而被告就繼續在一旁購物等語明確（見甲○九十年十二月五日訊
      問筆錄、偵卷第七頁），是被告雖未馬上離去現場，然證人丙○○於察覺被告
      所交付之千元紙幣顏色有異時，既未對被告稱該紙幣係偽造紙幣，且當日丙○
      ○並未報警，故即縱被告未馬上逃離現場仍繼續在旁購物，應係被告主觀上尚
      未察覺行使偽造紙幣犯行業據丙○○識破且不知另有熱心第三人代丙○○報警
      之故。再者，被告於丙○○向其稱要求更換紙幣時，毫無任何爭執且神色並無
      任何變異即另行自褲袋取出五百元真正紙幣給付予丙○○，被告反應亦與常人
      理應察看該紙幣有何問題或詢問丙○○要求更換之原因有間，足認被告於交付
      該千元紙幣予丙○○之前即已知悉係偽造紙幣，是被告辯稱並無扣案紙幣係偽
      造紙幣之認知云云，均屬卸責之詞，委無足取。
（三）公設辯護人雖另為被告辯稱：鑑定人中央銀行專員鄒芳蘭及中央印製廠工程師
      孫貴康均係就偽鈔辨識有專業知識之人，仍須在庭以器械反覆察看始能分辨扣
      案紙幣真偽，被告並不具備此等專業知識亦無辨識器具，自無扣案紙幣係偽造
      紙幣之行使故意。惟查扣案千元偽造紙幣其與真正紙幣間之明顯差異業見前述
      ，且被告行使千元偽造紙幣之對象丙○○僅係路旁小販，亦非具有辨識紙幣真
      偽專業知識之人亦無專業辨識器具，然由丙○○僅由肉眼即查知被告行使紙幣
      顯係偽造以觀，即可得知不需專業知識及辨識器具即可知悉附表所示扣案紙幣
      均係偽造。
（四）被告就附表所示扣案偽造紙幣來源先係在警訊時供稱：九十年九月十一日在深
      坑北深路拾獲（見偵卷第五、六頁），後於檢察官偵訊時又供稱：板橋綽號「
      阿忠」的朋友在戒治時認識的，約在一星期前給我的，他在印製（見偵卷第十
      六頁背面），嗣又改稱：係邱正忠欠其債務，乃還其二萬一千元而交付扣案紙
      幣，邱正忠放在其北深路桌上就走了，其將扣案物品放在皮夾中準備如果邱正
      忠要取回就要還給邱正忠（見甲○九十年十一月十四日訊問筆錄、偵卷第二八
      頁），然附表所示扣案紙幣數量達二十張並非少數，且該等紙幣與真鈔間差異
      甚鉅，而證人邱正忠現因毒品案件遭臺灣板橋地方法院檢察署以九十年八月三
      十日板檢森丁緝字第００二九六四號通緝在案之事實，有臺北市政府警察局文
      山第二分局九十年十一月二十六日函在卷可稽，是邱正忠顯無到庭之可能而為
      甲○無從於審判期日調查之證據，從而難以被告空言辯解而逕自採信係邱正忠
      自行放置於桌上等情，且附表所示偽造紙幣倘真係邱正忠還債所用，被告豈有
      未清點數目即任由邱正忠離去，且被告亦無與真鈔分開放置於皮夾前後不同處
      之理，另果真係邱正忠還債所用，被告更無需匿詞掩飾之理，是被告辯稱係拾
      獲或邱正忠放置於桌上云云均無足取，故被告明知邱正忠所交付之扣案紙幣係
      偽造仍於不詳地點予以收集之事實堪予認定。綜上所論，被告明知邱正忠所交
      付如附表所示扣案物品均係偽造紙幣仍予收受而收集，並進而持用其中一張向
      丙○○行使，本件事證明確，應依法論科。
二、核被告乙○○所為，係犯刑法第一百九十六條第三項第一項之行使偽造之通用紙
    幣未遂罪。被告一次收受附表所示之偽造紙幣二十張，其意圖供行使之用而收集
    之行為，係其後行使之低度行為，不另論罪。按行使偽造紙幣本含有詐欺性質，
    苟其行使之紙幣，在形式上與真幣相同，足以使一般人誤認為真幣而矇混使用者
    ，即屬行使偽造紙幣，而不應以詐欺罪論擬，業據最高法院著有二十九年上字第
    一六四八號判例足資參照，是公訴人認被告另涉有詐欺取財未遂罪容有未洽，惟
    公訴人認被告倘成立詐欺取財未遂罪，與甲○前揭論罪科刑之行使偽造通用紙幣
    罪間有牽連犯之裁判上一罪關係，爰不另為無罪之諭知，併此敘明。查被告持偽
    造千元紙幣一張向丙○○購買水果，係已行使偽造通用紙幣，然丙○○於取得該
    紙幣後即查知退還，並未因而交付被告所購買之水果，是被告已著手於行使行為
    ，而未至行使購買水果之結果，為未遂犯（見最高法院二十年上字第一九一一號
    判例，依刑法第二十六條前段減輕其刑。爰審酌被告之品行、智識程度、犯罪之
    動機係因一時貪念、行使偽造紙幣之手段嚴重擾亂金融秩序所生危害非輕及犯後
    態度飾詞矯飾顯無犯意等一切情狀，量如主文所示之刑。扣案如附表所示偽造紙
    幣二十張，均依刑法第二百條之規定併予宣告沒收。至警方同時查扣之新、舊版
    千元紙幣各一張（編號：ＪＫ四三四五二九ＺＨ、ＡＱ四五一六八二ＣＷ）均係
    真正紙幣之事實，有甲○九十年十一月二十一日勘驗筆錄可稽，自不得宣告沒收
    ，併此敘明。
三、公訴意旨另以：被告於前揭時地查獲時另在皮夾中扣得編號ＢＢ六八八五三九Ｋ
    Ｕ、ＤＳ八六六一五二ＸＪ、ＥＱ七○八五二八ＸＨ、ＦＫ四○四五二一ＵＡ、
    ＦＫ八六三一一九ＵＡ、ＦＭ三七四九八六ＸＨ、ＦＭ六三○七六二ＸＨ、ＦＰ
    ○四九九四○ＵＤ、ＦＰ二三五二九九ＵＤ、ＧＱ二七一三六六ＺＥ、ＧＲ一○
    三六五六ＵＢ及ＧＲ八八九四五一ＵＢ號之新版面額百元偽造紙幣共十二張，而
    認被告另涉有收集新版偽造百元紙幣罪嫌等語。惟查：扣案之新版百元紙幣十二
    張經鑑定人鄒芳蘭、孫貴康共同當庭鑑定均係中央印製廠印製之真正紙幣之事實
    ，有甲○九十年十一月二十一日勘驗筆錄可稽，從而公訴人認被告另涉有收集偽
    造新版百元紙幣尚有誤會，惟公訴人所認被告此部罪嫌倘成立犯罪，與甲○前揭
    論罪科刑部分為同一事實，爰不另為無罪之諭知，併此敘明。
據上論斷，應依刑事訴訟法第二百九十九條第一項前段、刑法第一百九十六條第三項
、第一項、第二十六條前段、第二百條，罰金罰鍰提高標準條例第一條前段，判決如
主文。
本案經檢察官吳建輝到庭執行職務
中    華      民      國    九十一      年      二      月      六      日
                  臺灣臺北地方法院刑事第六庭
                                          審判長  法  官  黃俊明
                                                  法  官  黃程暉
                                                  法  官  劉煌基
右正本證明與原本無異。
如不服本判決，應於判決送達後十日內，向甲○提出上訴狀。
                                                  書記官  張漪蕙
中    華      民      國    九十一      年      二      月      六      日
附表
┌───┬────┬──────────┬─────┬─────────┐
│編  號│面    額│紙    幣    號    碼│ 數    量 │備              註│
├───┼────┼──────────┼─────┼─────────┤
│一    │千元新版│ＡＬ九六六二七一ＶＧ│ 一    張 │                │
├───┼────┼──────────┼─────┼─────────┤
│二    │千元新版│ＦＬ四六一五六八ＹＤ│ 一    張 │                  │
├───┼────┼──────────┼─────┼─────────┤
│三    │千元新版│ＦＬ四六一五九○ＹＤ│ 一    張 │                  │
├───┼────┼──────────┼─────┼─────────┤
│四    │千元新版│ＦＬ四六一五九四ＹＤ│ 一    張 │                  │
├───┼────┼──────────┼─────┼─────────┤
│五    │千元新版│ＦＬ四六一五九五ＹＤ│ 一    張 │                  │
├───┼────┼──────────┼─────┼─────────┤
│六    │千元新版│ＦＬ四六一五九七ＹＤ│ 一    張 │                  │
├───┼────┼──────────┼─────┼─────────┤
│七    │千元新版│ＦＬ四六一五九八ＹＤ│ 四    張 │                  │
├───┼────┼──────────┼─────┼─────────┤
│ 八   │千元舊版│ＥＭ七五五六九七ＥＵ│ 一    張 │                  │
├───┼────┼──────────┼─────┼─────────┤
│九    │千元舊版│ＣＴ三七九六九七ＥＵ│ 一    張 │                  │
├───┼────┼──────────┼─────┼─────────┤
│十    │千元舊版│ＣＴ六一七一九九ＥＵ│ 一    張 │                  │
├───┼────┼──────────┼─────┼─────────┤
│十一  │千元舊版│ＣＴ七五五六三六ＥＵ│ 一    張 │                  │
├───┼────┼──────────┼─────┼─────────┤
│十二  │千元舊版│ＤＬ一○二五八三ＧＹ│ 一    張 │                  │
├───┼────┼──────────┼─────┼─────────┤
│十三  │千元舊版│ＥＭ六五七六一七ＥＵ│ 一    張 │                  │
├───┼────┼──────────┼─────┼─────────┤
│十四  │千元舊版│ＥＭ六五七六一七ＬＸ│ 一    張 │                  │
├───┼────┼──────────┼─────┼─────────┤
│十五  │千元舊版│ＥＭ七五六七七五ＥＵ│ 一    張 │                  │
├───┼────┼──────────┼─────┼─────────┤
│十六  │千元舊版│ＥＵ五七九六五七ＧＷ│ 一    張 │                  │
├───┼────┼──────────┼─────┼─────────┤
│十七  │千元舊版│ＬＸ六九五七一六ＥＵ│ 一    張 │                  │
└───┴────┴──────────┴─────┴─────────┘
所犯法條：
刑法第一百九十六條
行使偽造、變造之通用貨幣、紙幣、銀行券，或意圖供行使之用而收集或交付於人者
，處三年以上、十年以下有期徒刑，得併科五千元以下罰金。
收受後方知為偽造、變造之通用貨幣、紙幣、銀行券、而仍行使或意圖供行使之用而
交付於人者，處五百元以下罰金。
第一項之未遂犯罰之。
刑法第二百條
偽造、變造之通用貨幣、紙幣、銀行券，減損分量之通用貨幣及前條之器械原料，不
問屬於犯人與否，沒收之。
